臺灣臺中地方法院民事判決
110年度訴字第2551號
原      告  潘麗玲  
訴訟代理人  黃秀蘭律師(法扶律師)
複代理人    劉佩蓉律師
原      告  潘季香  
            潘婷鈺  
共      同
訴訟代理人  潘文崇  
被      告  簡素貞  

            王靖嵎  
共      同
訴訟代理人  易帥君律師
複代理人    賴嘉斌律師
            劉廷軒  
上列當事人間請求確認抵押權不存在等事件，本院於民國111年4
月26日言詞辯論終結，判決如下：
    主      文
原告之訴駁回。
訴訟費用由原告負擔。
    事實及理由
一、原告主張：被告丙○○依臺灣高等法院臺中分院104年度上字
    第429號（下稱前案）確定判決主文，應將坐落臺中市○○區○○段00000地號土地（下稱系爭土地）所有權應有部分108594
    分之33058移轉登記予訴外人即原告之父乙○○，被告甲○○於
    前案擔任被告丙○○之訴訟代理人，其等對於前案判決知之甚
    詳。被告丙○○竟於民國108年4月30日將系爭土地設定權利範
    圍108594分之36198、擔保債權額新臺幣（下同）100萬元之
    抵押權（下稱系爭抵押權）予被告甲○○，被告設定系爭抵押
    權顯係出於通謀虛偽意思表示，致乙○○於109年11月30日依
    前案確定判決登記為系爭土地應有部分108594分之33058之
    所有人時，取得存有系爭抵押權負擔之土地。嗣乙○○於109
    年12月18日以贈與為原因，將系爭土地應有部分各108594分
    之7700分別移轉登記予原告3人，復於110年1月27日將所餘
    之應有部分各325782分之9958以贈與為原因移轉登記予原告
    3人，是原告3人就系爭土地之應有部分均為325782分之3305
    8。系爭抵押權及所擔保之債權均出於通謀虛偽意思表示，
    依民法第87條規定應屬無效，原告自得訴請確認之，並依民
    法第113條、第767條第1項規定，請求被告甲○○塗銷系爭抵
    押權登記等語。並聲明：㈠確認被告間就系爭土地設定之系
    爭抵押權所擔保之債權不存在。㈡被告甲○○應將系爭抵押權
    設定登記予以塗銷。
二、被告則以：原告主張與本院109年度訴字第1443號由乙○○為
    原告之主張完全一致，原告以重複起訴方式遲滯訴訟，請依
    民事訴訟法第249條第1項第8款規定駁回。又原告主張被告
    通謀虛偽設定系爭抵押權之情，應由原告負舉證之責。蓋被
    告丙○○於94年間因有100萬元之資金需求，遂向其女即被告
    甲○○借款，並約定由被告丙○○於94年3月21日向臺中市清水
    區農會（下稱清水農會）借款100萬元，再由被告甲○○按月
    代為償還本息。另被告甲○○於94年6月30日曾為被告丙○○代
    墊生活照護事業產品購買費用40萬元，於103年9月1日為被
    告丙○○代墊訴外人新光人壽保險股份有限公司（下稱新光人
    壽公司）保單借款45萬6,558元，再於108年1月22日、4月22
    日分別為被告丙○○代墊訴外人台灣人壽保險股份有限公司（
    下稱台灣人壽公司）之保險費50萬3,458元、50萬元，是被
    告甲○○對被告丙○○至少有286萬0,016元之債權，乃於被告丙○○所有之系爭土地設定系爭抵押權，自無通謀虛偽設定抵押
    權之情事，原告之主張應無理由等語，資為抗辯。並聲明：
    原告之訴駁回。
三、兩造不爭執事項（見本院卷第193至194頁）：
　㈠乙○○前訴請被告丙○○將系爭土地所有權應有部分108594分之3
    3058移轉登記予伊，經前案判決乙○○勝訴，再經最高法院以
    106年度台抗字第773號裁定駁回抗告，該案於106年9月21日
    確定。
  ㈡原告3人為乙○○之女，被告甲○○為被告丙○○之女，並擔任被告
    丙○○於前案訴訟之訴訟代理人。
　㈢被告丙○○於108年4月30日就系爭土地設定權利範圍108594分
    之36198、擔保債權額100萬元之系爭抵押權予被告甲○○。
  ㈣被告甲○○自94年11月7日起至104年3月9日止，至少匯款163萬
    8,100元至被告丙○○之清水農會帳戶。
  ㈤被告甲○○曾於94年6月30日、103年9月1日分別為被告丙○○支
    出購買生活照護事業產品費用40萬元、清償新光人壽公司保
    單借款45萬6,558元。
　㈥被告甲○○於108年1月22日、4月22日分別支付被證5保險單之
    保險費50萬3,458元、50萬元予台灣人壽公司。
  ㈦乙○○於109年11月30日登記為系爭土地應有部分108594分之33
    058之所有權人，嗣於同年12月18日以贈與為原因，將系爭
    土地應有部分各108594分之7700分別移轉登記予原告3人，
    復於110年1月27日將所餘之應有部分325782分之9958以贈與
    為原因移轉登記予原告3人，原告3人就系爭土地應有部分比
    例現均為325782分之33058。
四、得心證之理由：　　
  ㈠按起訴基於惡意、不當目的或有重大過失，且事實上或法律
    上之主張欠缺合理依據，法院應以裁定駁回之，民事訴訟法
    第249條第1項第8款定有明文，該條立法理由謂：「原告起
    訴所主張之事實或法律關係，倘於客觀上並無合理依據，且
    其主觀上係基於惡意、不當目的，例如為騷擾被告、法院，
    或延滯、阻礙被告行使權利；抑或一般人施以普通注意即可
    知所訴無據，而有重大過失，類此情形，堪認係屬濫訴。…
    為維被告權益及合理利用司法資源，應將不得為該濫訴列為
    訴訟要件。」是構成濫訴須兼具客觀上無合理依據及主觀上
    基於惡意之要件。查本院109年度訴字第1443號係由乙○○為
    原告，因其於該案言詞辯論終結時已非系爭土地之共有人，
    經該案以其欠缺即受確認判決之法律上利益予以駁回，本件
    原告3人雖自乙○○受讓系爭土地之應有部分，然因本院109年
    度訴字第1443號並未就訴訟標的為裁判，故原告3人提起本
    件訴訟，並無主觀上基於惡意之情形，且客觀上非無合理依
    據，與民事訴訟法第249條第1項第8款規定不合，故被告抗
    辯原告以重複起訴之方式遲滯訴訟，應依民事訴訟法第249
    條第1項第8款駁回等情，即非有據。　
　㈡按確認法律關係之訴，非原告有即受確認判決之法律上利益
    者，不得提起之，民事訴訟法第247條第1項前段定有明文。
    所謂即受確認判決之法律上利益，係指因法律關係之存否不
    明確，致原告在私法上之地位有受侵害之危險，而此項危險
    得以對於被告之確認判決除去之者而言，故確認法律關係成
    立或不成立之訴，苟具備前開要件，即得謂有即受確認判決
    之法律上利益，縱其所求確認者為他人間之法律關係，亦非
    不得提起（最高法院42年度台上字第1031號判決要旨參照）
    。原告主張其等為系爭土地之共有人，設定於系爭土地上之
    系爭抵押權及所擔保之債權係出於被告通謀虛偽意思表示，
    應為無效，為被告所否認，而此法律關係之不明確，致原告
    私法上地位有不安之狀態存在。而此種狀態得以本件確認判
    決將之除去，揆諸前揭說明，原告提起本件確認之訴，應有
    即受確認判決之法律上利益，應予准許。
　㈢系爭抵押權是否基於通謀虛偽意思表示所設定？
　⒈按表意人與相對人通謀而為虛偽意思表示者，其意思表示無
    效，民法第87條第1項本文定有明文。又通謀虛偽意思表示
    之行為係積極行為，非消極行為，因此主張他人間之法律行
    為係本於通謀虛偽意思表示，就該積極事實之存在，依舉證
    責任分配法則，自應由主張者一方負舉證責任（最高法院10
    9年度台上字第1437號判決意旨參照）。
　⒉原告主張系爭抵押權係被告基於通謀虛偽意思表示所設定，
    為被告否認，依上開說明，自應由原告就此積極事實之存在
    負舉證責任。原告僅稱被告王靜嵎於前案擔任被告丙○○之訴
    訟代理人，其等對於前案確定判決系爭土地應移轉登記應有
    部分108594分之33058予乙○○乙事知之甚詳，竟於108年4月3
    0日就系爭土地設定系爭抵押權，且系爭抵押權所擔保之債
    權額及債權發生日期，均與被告抗辯其等間之債權數額及發
    生於94年間之時點不合，堪認被告間係出於通謀虛偽意思表
    示而設定系爭抵押權等語。
　⒊查系爭抵押權之登記權利人為被告甲○○，債務人則為被告丙○○，擔保債權種類及範圍為：「擔保債務人對抵押權人於108
    年4月3日所立借貸契約發生之債務」，有土地登記第一類謄
    本、臺中市○里地○○○○000○00○0○里地○○○0000000000號函暨
    檢附之系爭抵押權登記申請書附卷可稽（見本院卷第39、65
    至83頁），依被告提出108年4月3日協議書，載明「1.本人
    丙○○從94年間起，陸續向清水農會借款125萬元，還款皆由
    甲○○代為清償，因利息金額難以估算，現雙方同意以100萬
    元作為清償。2.本人丙○○的保險費、欠款也是由甲○○代為繳
    納，本人對此債務知道有清償的義務，保證會陸續償還，特
    此聲明」等語（見本院卷第203頁），核與被告提出之清水
    農會放款往來交易明細表、被告甲○○銀行存摺封面、台灣人
    壽公司保險單首頁、被告甲○○之郵局存摺封面及內頁影本、
    新光人壽公司保單借款專用批註單、營業人銷貨退回進貨退
    出或折讓證明單等相符（見本院卷第125至161頁）。且原告
    對於被告甲○○確有自94年11月7日起至104年3月9日止，至少
    匯款163萬8,100元至被告丙○○之清水農會帳戶，及於上開時
    間為被告丙○○代墊保險費、清償保單借款等情不爭執，堪認
    被告甲○○確有為被告丙○○代償清水農會借款債務，經被告於
    108年4月30日會算後，協議以100萬元清償，則被告甲○○對
    被告丙○○有借款債權存在，並設定系爭抵押權作為該借款債
    權之擔保，尚難遽認被告就系爭抵押權之設定有通謀虛偽意
    思表示情。原告復未能提出確切證據以證其說，自難認系爭
    抵押權係基於被告通謀虛偽意思表示所設定，原告此部分主
    張，並不足採。
　㈣基此，系爭抵押權所擔保之債權為消費借貸契約，且被告間
    之消費借貸契約並非通謀虛偽而無效，應認系爭抵押權所擔
    保之抵押債權存在，抵押權亦隨之存在。故原告請求確認確
    認系爭抵押權所擔保之抵押債權不存在，被告甲○○應將系爭
    抵押權設定登記塗銷，即屬無憑。
五、綜上所述，原告訴請確認系爭抵押權所擔保之債權不存在，
    並依民法第767條第1項中段之規定，請求被告甲○○應將系爭
    抵押權登記予以塗銷，為無理由，應予駁回。
六、本件事證已臻明確，兩造其餘攻擊防禦方法及證據，核與判
    決之結果不生影響，爰不一一論列，併此敘明。
七、訴訟費用負擔之依據：民事訴訟法第78條。　
中　　華　　民　　國　　111 　年　　5 　　月　　19　　日
                  民事第一庭    法  官  廖欣儀
正本係照原本作成。
如對本判決上訴，須於判決送達後20日內向本院提出上訴狀。如
委任律師提起上訴者，應一併繳納上訴審裁判費。
中　　華　　民　　國　　111 　年　　5 　　月　　20　　日
                                書記官  李俊毅